臺灣嘉義地方法院民事判決　　　　　　　 93年度訴字第517號
原　　　告　丙○○
訴訟代理人　湯光民律師
被　　　告　戊○○
　　　　　　　　　　　　五號之.
訴訟代理人　丁○○
　　　　　　乙○○
上列當事人間拆屋還地事件，於民國94年4月12日經言詞辯論終
結，本院判決如下：
    主  文
被告應將坐落嘉義縣六腳鄉○○段灣內小段第一三四地號土地上
如附圖編號1所示磚造鐵皮蓋平房、編號2所示屋簷、編號5所示
水塔、編號7所示小土坵、編號8所示農作地上物清除，將附圖編
號3、4所示水泥地面清除，將土地回復原狀，連同附圖編號6所
示空地返還原告。
被告應自民國八十九年十二月一日起至交還前項土地之日止，按
年給付原告新臺幣貳仟伍佰元。
訴訟費用由被告負擔。
本判決第一項於原告以新臺幣貳拾貳萬元為被告供擔保後，得假
執行。
本判決第二項於原告以新臺幣肆仟元為被告供擔保後，得假執行
。
    事  實
一、本件原告起訴主張：坐落嘉義縣六腳鄉○○段灣內小段第13
    4地號土地為原告所有，被告無正當權源，自民國89年12月1
    日起擅自占用系爭土地，並在系爭土地上興建如附圖編號1
    、2所示磚造鐵皮蓋平房及屋簷、鋪設如編號3、4所示水泥
    地、設置如編號5、7所示水塔、土坵等地上物，並種植農作
    如編號8所示。又被告無權占有系爭土地，因此獲得相當於
    租金之不當利益，致原告受有損害。為此，爰本於民法第76
    7條、179條之規定，訴請判決：(一)被告應將系爭土地上如附
    圖編號1、2、3、4、5、7、8所示地上物清除，將系爭土地
    返還原告。(二)被告應自民國89年12月1日起至交還系爭土地
    之日止，按年返還新臺幣（下同）2,500元之不當得利。(三)
    原告願供擔保，請求准為假執行之宣告。
二、被告則答辯以：系爭土地原係兩造共同先祖陳崑所有，陳崑
    有陳祿、陳福、陳賀、陳言（即被告之父）、陳水掇（即原
    告之父）、陳群共6個兒子。於陳崑死亡時，因陳言在北港
    就職，而陳群先於陳崑死亡，獨子陳丈卿年幼，因此陳祿、
    陳福、陳賀、陳水掇將陳崑所遺田地登記為該4人名下。陳
    言應分得之土地，一份借陳福名義登記，另一份（即系爭土
    地）則借陳水掇名義登記。民國69年間，被告之母陳王甭去
    世，曾安葬於此塊農地上，直至84年間才將骨灰移至他處，
    倘此筆土地並非被告之農地，被告焉能安葬親人於其上等語
    ，資為抗辯。
三、本件原告主張等系爭土地登記為其所有，以及被告自89年12
    月1日起占用土地如附圖所示等事實，均為被告所不爭。被
    告雖抗辯系爭土地實係被告所有，於陳崑死亡時借名登記在
    陳水掇名下云云，並以其母陳王甭死亡後曾安葬於系爭土地
    上之事實，及證人甲○○到庭所為證言，為其依據。然依證
    人甲○○到庭所述：「我讀國小的時候，我伯父陳祿、陳水
    掇及陳新仁帶我去登記。..... 沒登記給我是因為我是小孩
    ，沒有撫養我祖父」；「一開始就沒有登記給陳言，因為他
    外出工作不在家，土地都是另外四房在耕作，所以登記給另
    外四房」等語（見本院卷第66、67頁），其係證稱一開始即
    因證人年幼無力扶養陳崑、被告之父陳言並未從事耕作等情
    形，而未將陳崑所遺土地登記予證人及陳言，並未提及有何
    借名登記事實。至被告之母陳王甭死亡後曾安葬於系爭土地
    上之事實，固為原告所不爭，而堪信為真實，惟尚難僅以此
    項事實，遽以推認墳墓所在土地即屬被告所有。綜上，被告
    所為借名登記之抗辯不足採信，原告主張系爭土地為其所有
    等情，應堪信為真實。
四、按所有人對於無權占有或侵奪其所有物者，得請求返還之。
    對於妨害其所有權者，得請求除去之。民法第767條定有明
    文。系爭土地為原告所有，被告自89年12月1日起占用土地
    如附圖所示，以及被告借名登記之抗辯不足採信等節，均如
    前述，而被告前揭借名登記之抗辯外，並未提出其他合法占
    用土地權源之答辯，難認其占用系爭土地具有正當權源。從
    而原告本於民法第767條規定，請求被告清除附圖編號1、2
    、3、4、5、7、8所示地上物，返還系爭土地，應屬有據。
    又無法律上之原因而受利益，致他人受損害者，應返還其利
    益。民法第179條定有明文。而無權占有他人土地，可能獲
    得相當於租金之利益，亦為社會通常之觀念。被告自89年12
    月1日起無權占用系爭土地，已如前述，則原告主張被告因
    此獲得相當於租金之利益，致原告受有損害等情，應屬可信
    ，其請求被告自89年12月1日起至交還土地之日止之不當得
    利，即屬有據。又兩造就無權占用系爭土地之不當得利金額
    ，於本院審理中已合意以每年2,500元計算（見本院卷第129
    頁），則原告主張以該金額計算相當於租金之不當得利，亦
    屬可採。
五、綜上，原告本於民法第767條規定，訴請被告將系爭土地上
    如附圖編號1、2、3、4、5、7、8所示地上物拆除，將系爭
    土地返還原告；並本於民法第179條規定，請求被告自89年
    12月1日起至交還土地之日止，按年返還2,500元之不當得利
    ，均屬有據，應予准許。又原告陳明願供擔保，請求准為假
    執行之宣告，經核並無不合，爰酌定相當之擔保金額併予准
    許。
六、訴訟費用裁判之依據：民事訴訟法第78條。
中　　華　　民　　國　　94　　年　　4 　　月　　26　　日
                       臺灣嘉義地方法院民一庭
                            法　官　鄧晴馨
以上正本係照原本作成
如對本判決上訴須於判決送達後20日內向本院提出上訴狀
中　　華　　民　　國　　94　　年　　4 　　月　　26　　日
                            書記官　林美足
